# Exercices

Nous allons maintenant mettre en pratique tout ce qui a été vu au cours de cet enseignement au travers de trois exemples pratiques. Dans le premier, nous allons avoir recours à la fonction `layout()` afin de créer une figure composée de trois graphiques ayant un axe en commun. Dans le second, nous allons voir comment composer un graphique dans lequel seront représentées deux séries de données ayant en commun un axe mais dont le second axe ne présente pas les même dimensions. Enfin, nous verrons comment insérer un graphe en médaillon dans un autre. Les lignes de commandes permettant de réaliser chaque figure seront disponibles dans le chapitre 7. Essayez de reproduire ces figures sans avoir recours au code, sauf si vous bloquez bien évidemment.


## Partitionnement avancé

Importez-les données dans R (attention à vous placer dans le répertoire contenant les données téléchargées). Remarque : ces données n'ont aucune signification particulière.


```{r dataset1}
## Importation des donnees
load(file = "extdata/datadem1.Rdata")
head(dat)
```

```{r echo = FALSE, out.width = '90%'}
###
### APERO
###
### CONFIGURATION DU PERIPHERIQUE
###
# Partitionnement de la fenetre graphique
layout(matrix(c(2, 4, 1, 3), byrow = TRUE, ncol = 2), widths = c(6, 3), heights = c(3, 6))
###
### CONCEPTION DU SCATTERPLOT
###
# Empty plot
par(mar = c(3, 3, 0, 0), family = "serif", col.axis = "darkgray")
plot(x = 0, type = "n", xlim = c(0, 40), ylim = c(0, 40), axes = FALSE, ann = FALSE)
# Background
rect(xleft = 0, ybottom = 0, xright = 40, ytop = 40, col = "gray", border = par()$col.axis)
for (i in c(10, 20, 30)){
points(x = c(0, 40), y = c(i, i), col = "white", type = "l")
points(x = c(i, i), y = c(0, 40), col = "white", type = "l")
}
for (i in c(5, 15, 25, 35)){
points(x = c(0, 40), y = c(i, i), col = "white", type = "l", lty = 3)
points(x = c(i, i), y = c(0, 40), col = "white", type = "l", lty = 3)
}
# Axes principaux
axis(side = 1, pos = 0, at = seq(0, 40, 10), labels = seq(0, 40, 10), col = par()$col.axis, font = 2)
axis(side = 2, pos = 0, at = seq(0, 40, 10), labels = seq(0, 40, 10), col = par()$col.axis, font = 2, las = 2)
# Axes secondaires
axis(side = 1, pos = 0, at = seq(5, 35, by = 10), labels = FALSE, lwd = 0, tck = -0.01, lwd.ticks = 1, col.ticks = par()$col.axis)
axis(side = 2, pos = 0, at = seq(5, 35, by = 10), labels = FALSE, lwd = 0, tck = -0.01, lwd.ticks = 1, col.ticks = par()$col.axis)
# Noms des axes
mtext(text = "x-axis", side = 1, line = 1.50, font = 2, col = par()$col.axis)
mtext(text = "y-axis", side = 2, line = 1.75, font = 2, col = par()$col.axis, las = 0)
# Ajout des points
subtab <- dat[dat[ , "z"] == "Group1", ]
points(x = subtab[ , "x"], y = subtab[ , "y"], pch = 21, col = "#FFFFFF7D", bg = "#2B84B67D", cex = 1.5)
subtab <- dat[dat[ , "z"] == "Group2", ]
points(x = subtab[ , "x"], y = subtab[ , "y"], pch = 21, col = "#FFFFFF7D", bg = "#32A74F7D", cex = 1.5)
subtab <- dat[dat[ , "z"] == "Group3", ]
points(x = subtab[ , "x"], y = subtab[ , "y"], pch = 21, col = "#FFFFFF7D", bg = "#DC29337D", cex = 1.5)
###
### CONCEPTION DU GRAPHE DU HAUT
###
# Empty plot
par(mar = c(0, 3, 2, 0), family = "serif", col.axis = "darkgray")
plot(x = 0, type = "n", xlim = c(0, 40), ylim = c(0, .2), axes = FALSE, ann = FALSE)
# Background
rect(xleft = 0, ybottom = 0, xright = 40, ytop = .2, col = "gray", border = par()$col.axis)
# Graduation
points(x = c(0, 40), y = c(.1, .1), col = "white", type = "l")
for (i in c(10, 20, 30))
points(x = c(i, i), y = c(0, .2), col = "white", type = "l")
points(x = c(0, 40), y = c(.05, .05), col = "white", type = "l", lty = 3)
points(x = c(0, 40), y = c(.15, .15), col = "white", type = "l", lty = 3)
for (i in c(5, 15, 25, 35))
points(x = c(i, i), y = c(0, .2), col = "white", type = "l", lty = 3)
# Axe principal
axis(side = 2, pos = 0, at = seq(0, .2, .1), labels = format(seq(0, .2, .1)), col = par()$col.axis, las = 2, font = 2)
# Axe secondaire
axis(side = 2, pos = 0, at = seq(.05, .15, .1), labels = FALSE, lwd = 0, tck = -0.01, lwd.ticks = 1, col.ticks = par()$col.axis)
# Nom de l'axe y
mtext(text = "Density", side = 2, line = 1.75, font = 2, col = par()$col.axis, las = 0)
# Density functions
dens <- density(dat[dat[ , "z"] == "Group1", "x"])
polygon(x = dens$x, y = dens$y, col = "#2B84B67D", border = "#FFFFFF7D")
dens <- density(dat[dat[ , "z"] == "Group2", "x"])
polygon(x = dens$x, y = dens$y, col = "#32A74F7D", border = "#FFFFFF7D")
dens <- density(dat[dat[ , "z"] == "Group3", "x"])
polygon(x = dens$x, y = dens$y, col = "#DC29337D", border = "#FFFFFF7D")
# Correction
lines(x = c(0, 40), y = c(0, 0), col = par()$col.axis)
###
### CONCEPTION DU GRAPHE DU DROITE
###
# Empty plot
par(mar = c(3, .5, 0, .5), family = "serif", col.axis = "darkgray")
plot(x = 0, type = "n", xlim = c(0, .3), ylim = c(0, 40), axes = FALSE, ann = FALSE)
# Background
rect(xleft = 0, ybottom = 0, xright = .3, ytop = 40, col = "gray", border = par()$col.axis)
# Graduation
points(x = c(.1, .1), y = c(0, 40), col = "white", type = "l")
points(x = c(.2, .2), y = c(0, 40), col = "white", type = "l")
for (i in c(10, 20, 30))
points(x = c(0, .3), y = c(i, i), col = "white", type = "l")
for (i in seq(.05, .25, by = .1))
points(y = c(0, 40), x = c(i, i), col = "white", type = "l", lty = 3)
for (i in seq(5, 35, by = 10))
points(x = c(0, .3), y = c(i, i), col = "white", type = "l", lty = 3)
# Axe principal
axis(side = 1, pos = 0, at = seq(0, .3, .1), labels = format(seq(0, .3, .1)), col = par()$col.axis, las = 1, font = 2)
# Axe secondaire
axis(side = 1, pos = 0, at = seq(.05, .25, .1), labels = FALSE, lwd = 0, tck = -0.01, lwd.ticks = 1, col.ticks = par()$col.axis)
# Nom de l'axe
mtext(text = "Density", side = 1, line = 1.5, font = 2, col = par()$col.axis)
# Density functions
dens <- density(dat[dat[ , "z"] == "Group1", "y"])
polygon(x = dens$y, y = dens$x, col = "#2B84B67D", border = "#FFFFFF7D")
dens <- density(dat[dat[ , "z"] == "Group2", "y"])
polygon(x = dens$y, y = dens$x, col = "#32A74F7D", border = "#FFFFFF7D")
dens <- density(dat[dat[ , "z"] == "Group3", "y"])
polygon(x = dens$y, y = dens$x, col = "#DC29337D", border = "#FFFFFF7D")
# Correction
lines(x = c(0, 0), y = c(0, 40), col = par()$col.axis)
###
### LEGENDE
###
par(mar = c(0, 0.5, 2, 0.5), family = "serif")
plot(x = 0, type = "n", ylim = c(0, 4), xlim = c(0, 4), axes = FALSE, ann = FALSE)
# Background
rect(xleft = 0, ybottom = 0, xright = 4, ytop = 4, col = "gray", border = par()$col.axis)
# Titre de la legende
text(x = 2, y = 3.5, labels = "Legend", col = "white", font = 2, cex = 1.25)
lines(x = c(0.2, 3.8), y = c(3, 3), col = "white")
# Texte de la legende
text(x = 1.6, y = 2.2, labels = "Group 1", family = "serif", pos = 4, col = "white", font = 2)
text(x = 1.6, y = 1.6, labels = "Group 2", family = "serif", pos = 4, col = "white", font = 2)
text(x = 1.6, y = 1.0, labels = "Group 3", family = "serif", pos = 4, col = "white", font = 2)
# Ajout des symboles
points(x = c(1, 1.6), y = c(2.2, 2.2), col = "#2B84B67D", lwd = 2, type = "l")
points(x = c(1, 1.6), y = c(1.6, 1.6), col = "#32A74F7D", lwd = 2, type = "l")
points(x = c(1, 1.6), y = c(1.0, 1.0), col = "#DC29337D", lwd = 2, type = "l")
```

Bien, maintenant vous avez tout en main pour commencer. Amusez-vous bien !

## Superposition de graphes

Passons au second exercice. La figure \@ref(fig:exo2) est le résultat auquel vous devriez arriver.

```{r dataset2}
## Importation des donnees
load(file = "extdata/datadem2.Rdata")
head(dat)
```

```{r histoperso, echo = FALSE, out.width = "90%"}
###
### CONCEPTION DE L'HISTOGRAMME
###
print(dat)
# Empty plot
par(mar = c(2.5, 2.5, 3, 3), family = "serif", col.axis = "darkgray", xaxs = "i", yaxs = "i", mgp = c(0, 0.6, 0))
plot(x = 0, type = "n", xlim = c(0, 30), ylim = c(0, 40), axes = FALSE, ann = FALSE)
# Background
rect(xleft = 0, ybottom = 0, xright = 30, ytop = 40, col = "gray", border = par()$col.axis)
for (i in c(10, 20)){
points(x = c(0, 30), y = c(i, i), col = "white", type = "l")
points(x = c(i, i), y = c(0, 40), col = "white", type = "l")
}
points(x = c(0, 30), y = c(30, 30), col = "white", type = "l")
for (i in c(5, 15, 25)){
points(x = c(0, 30), y = c(i, i), col = "white", type = "l", lty = 3)
points(x = c(i, i), y = c(0, 40), col = "white", type = "l", lty = 3)
}
points(x = c(0, 30), y = c(35, 35), col = "white", type = "l", lty = 3)
# Axes principaux
axis(side = 1, pos = 0, at = seq(0, 30, 10), labels = seq(0, 30, 10), col = par()$col.axis, font = 2)
axis(side = 2, pos = 0, at = seq(0, 40, 10), labels = seq(0, 40, 10), col = par()$col.axis, font = 2, las = 2)
# Axes secondaires
axis(side = 1, pos = 0, at = seq(5, 25, by = 10), labels = FALSE, lwd = 0, tck = -0.01, lwd.ticks = 1, col.ticks = par()$col.axis)
axis(side = 2, pos = 0, at = seq(5, 35, by = 10), labels = FALSE, lwd = 0, tck = -0.01, lwd.ticks = 1, col.ticks = par()$col.axis)
# Noms des axes
mtext(text = "Values", side = 1, line = 1.50, font = 2, col = par()$col.axis)
mtext(text = "Counts", side = 2, line = 1.50, font = 2, col = par()$col.axis, las = 0)
# Ajout des histogrammes
#hist(dat, add = TRUE, border = "#32A74F7D", col = "#32A74F7D", breaks = seq(2, 24, by = 2))
hist(dat, add = TRUE, border = "#0000007D", col = "#0000007D", breaks = seq(2, 24, by = 2))
###
### CONCEPTION DE LA COURBE DE DENSITE (nouveau graphe dans l'ancien)
###
# Empty plot
par(mar = c(2.5, 2.5, 3, 3), family = "serif", col.axis = "#2B84B6DD", new = TRUE)
plot(x = 0, type = "n", xlim = c(0, 30), ylim = c(0, .2), axes = FALSE, ann = FALSE)
# Axes principaux
axis(side = 4, pos = 30, at = seq(0, .2, .05), labels = format(seq(0, .2, .05)), col = par()$col.axis, font = 2, las = 2)
axis(side = 4, pos = 30, at = seq(0.025, .175, .05), labels = FALSE, lwd = 0, tck = -0.01, lwd.ticks = 1, col.ticks = par()$col.axis)
# Noms des axesdataset3
mtext(text = "Density", side = 4, line = 2, font = 2, col = par()$col.axis, las = 0)
# Ajout de la courbe de densite
polygon(density(dat)$x, density(dat)$y, col = "#2B84B67D", border = "#2B84B67D", lwd = 2)
# Rajout d'un titre
title("Graphe dans un graphe", col.main = "darkgray")
```

## Inclusion en médaillon

Ce dernier exercice va vous amener à créer une figure dans laquelle un graphe sera inclus en médaillon (c.-à-d. en plus petit et disposé dans un coin) dans un autre (Figure \@ref(fig:exo3)). Importez les données

```{r dataset3}
## Importation des donnees
load(file = "extdata/datadem3.Rdata")
head(dat)
```

```{r echo = FALSE, out.width = '90%'}
###
### CONCEPTION DE L'HISTOGRAMME
###
# Empty plot
par(mar = c(2.5, 2.5, 3, 3), family = "serif", col.axis = "darkgray", xaxs = "i", yaxs = "i", mgp = c(0, 0.6, 0))
plot(x = 0, type = "n", xlim = c(0, 30), ylim = c(0, 40), axes = FALSE, ann = FALSE)
# Background
rect(xleft = 0, ybottom = 0, xright = 30, ytop = 40, col = "gray", border = par()$col.axis)
for (i in c(10, 20)){
points(x = c(0, 30), y = c(i, i), col = "white", type = "l")
points(x = c(i, i), y = c(0, 40), col = "white", type = "l")
}
points(x = c(0, 30), y = c(30, 30), col = "white", type = "l")
for (i in c(5, 15, 25)){
points(x = c(0, 30), y = c(i, i), col = "white", type = "l", lty = 3)
points(x = c(i, i), y = c(0, 40), col = "white", type = "l", lty = 3)
}
points(x = c(0, 30), y = c(35, 35), col = "white", type = "l", lty = 3)
# Axes principaux
axis(side = 1, pos = 0, at = seq(0, 30, 10), labels = seq(0, 30, 10), col = par()$col.axis, font = 2)
axis(side = 2, pos = 0, at = seq(0, 40, 10), labels = seq(0, 40, 10), col = par()$col.axis, font = 2, las = 2)
# Axes secondaires
axis(side = 1, pos = 0, at = seq(5, 25, by = 10), labels = FALSE, lwd = 0, tck = -0.01, lwd.ticks = 1, col.ticks = par()$col.axis)
axis(side = 2, pos = 0, at = seq(5, 35, by = 10), labels = FALSE, lwd = 0, tck = -0.01, lwd.ticks = 1, col.ticks = par()$col.axis)
# Noms des axes
mtext(text = "Values", side = 1, line = 1.50, font = 2, col = par()$col.axis)
mtext(text = "Counts", side = 2, line = 1.50, font = 2, col = par()$col.axis, las = 0)
# Ajout des histogrammes
#hist(dat, add = TRUE, border = "#32A74F7D", col = "#32A74F7D", breaks = seq(2, 24, by = 2))
hist(dat, add = TRUE, border = "#0000007D", col = "#0000007D", breaks = seq(2, 24, by = 2))
# Rajout d'un titre
title("Graphe dans un graphe", col.main = "darkgray")
###
### CONCEPTION DE LA COURBE DE DENSITE (nouveau graphe dans l'ancien)
###
# Empty plot
par(mar = c(2.5, 2.5, 3, 3), family = "serif", col.axis = "#555555", new = TRUE, fig = c(.5, 1, .5, 1), mgp = c(0, .5, 0), cex.axis = .75)
plot(x = 0, type = "n", xlim = c(0, 30), ylim = c(0, .2), axes = FALSE, ann = FALSE)
# Background
rect(xleft = 0, ybottom = 0, xright = 30, ytop = .2, col = par()$col.axis, border = par()$col.axis)
for (i in seq(.05, .15, .05))
points(x = c(0, 30), y = c(i, i), col = "#8E8E8E", type = "l")
for (i in seq(10, 20, 10))
points(x = c(i, i), y = c(0, .2), col = "#8E8E8E", type = "l")
for (i in c(5, 15, 25))
points(x = c(i, i), y = c(0, 40), col = "#8E8E8E", type = "l", lty = 3)
for (i in seq(0.025, .175, .05))
points(x = c(0, 30), y = c(i, i), col = "#8E8E8E", type = "l", lty = 3)
box(col = par()$col.axis)
# Axes principaux
axis(side = 2, pos = 0, at = seq(0, .15, .05), labels = format(seq(0, .15, .05)), col = par()$col.axis, font = 2, las = 2, tck = -0.03)
# Axes secondaires
axis(side = 2, pos = 0, at = seq(0.025, .175, .05), labels = FALSE, lwd = 0, tck = -0.02, lwd.ticks = 1, col.ticks = par()$col.axis)
# Ajout de la courbe de densite
polygon(density(dat)$x, density(dat)$y, col = "#2B84B67D", border = "#2B84B67D", lwd = 2)
```
